【裁判字號】    90,易,2215
【裁判日期】    901226
【裁判案由】    偽證
【裁判全文】
臺灣臺南地方法院刑事判決                          九十年度易字第二二一五號
    公  訴  人  臺灣臺南地方法院檢察署檢察官
    被      告  丙  ○  ○
    被      告  甲  ○  ○
右列被告因偽證案件，經檢察官提起公訴（九十年度偵字第八九八五號），本院判決
如左：
    主  文
丙○○被訴誣告部分無罪。
丙○○被訴偽證部分不受理。
甲○○免訴。
    理  由
壹、被告丙○○部分：
一公訴意旨略以：被告丙○○明知其身分證並未遺失，係於民國八十八年一月間將身
  分證借予乙○○申請電話，竟於八十八年一月八日以其身分證遺失為由，前往戶政
  事務所申請補發（使公務員登載不實部分，另經本院九十年度訴字第一一○三號判
  處有期徒刑三月），於八十八年二月一日向中華電信公司臺南營運處謊稱遭冒名申
  請電話，並於警方八十八年十月六日訊問時，堅持誣稱並未借身分證予乙○○使用
  ，嗣於檢察官八十八年十一月二十五日偵查訊問及臺灣臺南地方法院八十九年一月
  二十七日及五月一日審判時，具結後虛偽陳證未曾借身分證予乙○○申請電話，致
  使檢察官以八十八年度偵字第一四一三七號案件誤將乙○○提起公訴，臺灣臺南地
  方法院以八十九年度易字第一六七號誤為判決乙○○有期徒刑一年，經臺灣高等法
  院臺南分院八十九年度上訴字第一○七四號案件審判時方發現上情而判決無罪（以
  下簡稱前案）。因認被告丙○○涉有誣告及偽證罪嫌。
二被告丙○○被訴誣告部分：
  (一)按犯罪事實應依證據認定之，無證據不得推定其犯罪事實；又被告之犯罪不能證
    明者，應諭知無罪之判決，刑事訴訟法第一百五十四條、第三百零一條第一項分
    別定有明文。次按刑法第一百六十九條第一項之誣告罪，以使人受刑事或懲戒處
    分之意思向該管公務員誣告為要件，若因公務員之推問而為不利他人之陳述，縱
    其陳述涉於虛偽，既無申告他人使其受刑事或懲戒處分之意思，即與誣告罪之要
    件不符（最高法院五十三年臺上字第八九二號、二十五年上字第二九二五號判例
    要旨參照）。又所謂「該管公務員」乃指有權為刑事或懲戒處分之公務員，亦即
    對刑事事件，有權行使偵查追訴或審判處罰，或對懲戒事件有權行使彈劾或懲戒
    權之機關而言。
  (二)本件公訴人認被告丙○○涉有誣告罪嫌，無非以被告丙○○明知其身分證並未遺
    失，而係於八十八年一月間同意借予乙○○申請電話，有被告丙○○書立之聲明
    書及委託書影本各一件附卷足稽，且比對該聲明書、委託書中「丙○○」之簽名
    筆跡特性與被告丙○○於前案迭次訊問後及具結之「丙○○」簽名均相同，顯見
    係被告丙○○本人簽名無訛；參以0000000及0000000號電話（下
    稱系爭電話）於一月二十九日裝設，電話帳單於三月中旬才寄發，而被告丙○○
    於二月一日尚未收到帳單前即能立即知悉；再參諸乙○○陳稱與被告丙○○並不
    熟稔，係透過被告甲○○才與被告丙○○協議洽借其名義，而被告丙○○於前案
    承認曾將身分證借予斷手之甲○○（見前案一審八十九年五月一日訊問筆錄），
    足見被告丙○○確有同意乙○○以其名義申請中華電信公司電話之情事，惟卻事
    後反悔，於申報身分證遺失後，再至中華電信公司謊報遭人冒用申請電話，並訴
    請偵辦為依據。
  (三)經查：本件被告丙○○雖確有於八十八年一月八日以身分證遺失為由，向臺南市
    東區戶政事務所申請補發身分證，並進而於八十八年二月一日至中華電信南區分
    公司台南營運處簽立切結書陳稱其本人確實未向該公司申請裝設系爭電話等情，
    此有申請書影本（附於前案一審卷）及切結書影本（附於前案警卷）各一件在卷
    可稽。惟查：
    1.臺南市東區戶政事務所及中華電信公司並非有權行使偵查追訴或審判處罰之機
      關，是以被告丙○○向臺南市東區戶政事務所申報身分證遺失及向中華電信公
      司陳稱其未申請裝設電話，縱認係將虛偽事實告知上開機關單位，依照上開刑
      法第一百六十九條第一項誣告罪之構成要件說明，仍不符合「向該管公務員」
      誣告之要件，自不成立誣告罪。
    2.前案偵查權之發動係因被告丙○○書立上開切結書後，中華電信公司乃向內政
      部警政署電信警察隊任務編組第三中隊告發前案證人王鳳屏（即受被害人乙○○委託代辦系爭電話之標鴻通信行職員）冒用丙○○名義申裝系爭電話一事，
      有中華電信股份有限公司臺灣南區電信分公司台南營運處八十八年二月二十五
      日南政字第八八Ａ四三○○○三三號函附卷可稽（見前案警卷），經上開司法
      警察機關列入冒申案全力偵辦，乃於八十八年十月六日通知被告丙○○至該警
      察機關接受調查，被告丙○○係於警方之訊問下，供稱：伊身分證未借他人使
      用，亦未做其他用途，及伊不認識乙○○，也沒有同意乙○○使用伊之身分證
      等不利於被害人乙○○之陳述（見前案警卷八十八年十月六日警訊筆錄），足
      見被告丙○○係因警方之訊問而為不利乙○○之陳述，揆諸前揭說明，縱其陳
      述涉於虛偽，既無申告乙○○使乙○○受刑事或懲戒處分之意思，即與誣告罪
      之要件不符。
    3.此外，復查無其他積極證據足資認定被告有何誣告犯行，其犯罪自屬不能證明
      ，依法應諭知無罪之判決。
三被告丙○○被訴偽證部分：
  (一)按不起訴處分已確定者，非有發見新事實或新證據，不得對於同一案件再行起訴
    ；又曾為不起訴處分而違背第二百六十條之規定再行起訴者，應諭知不受理之判
    決，刑事訴訟法第二百六十條第一款、第三百零三條第四款分別定有明文。另因
    告發而開始進行偵查之刑事案件，並無得聲請再議之人，一經檢察官為不起訴處
    分後，其處分即屬確定，雖上級法院檢察長本於監督權之作用，仍得復令偵查，
    但非有刑事訴訟法第二百六十條所定之可以再行起訴之新事實、新證據或再審原
    因，不得對同一案件再行起訴（最高法院二十七年度上字第二○四五號判例可資
    參照）。次按偽證罪為侵害國家法益之犯罪，其罪數應以訴訟之件數為準，上訴
    人雖先後二度偽證，然僅一件訴訟，應論以單純一罪，無連續犯罪之可言（最高
    法院七十二年臺上字第三三一一號判例要旨參照）。
  (二)經查：本件公訴人認被告丙○○涉犯之上開偽證犯行，業經臺灣臺南地方法院檢
    察署於九十年七月三十日以八十九年度偵字第一三五四七號不起訴處分確定在案
    ，此經本院依職權調閱臺灣臺南地方法院檢察署八十九年度偵字第一三五四七
    號偵查卷查明屬實，復有不起訴處分書一件（見本院卷第四八頁）在卷可按，雖
    上開不起訴處分書係就被告丙○○於八十九年五月一日至臺灣臺南地方法院作證
    時，所證稱：「我不認識乙○○，電話也沒有」等語之事實，為不起訴處分，惟
    其與本件公訴人另指訴之被告丙○○於臺灣臺南地方法院檢察署檢察官於八十八
    年度偵字第一四一三七號八十八年十一月二十五日偵查訊問及臺灣臺南地方法院
    八十九年一月二十七日審判時，具結後虛偽陳證未曾借身分證予乙○○申請電話
    之事實，均係被告丙○○就乙○○被訴偽造文書之同一件訴訟作證，揆諸上開判
    例要旨，應論以單純一罪，則本件公訴人認被告丙○○之偽證犯行與前揭八十九
    年度偵字第一三五四七號不起訴處分之偽證犯行，係屬同一犯罪事實。是以本件
    公訴人並無新事實及新證據，而於九十年十月二十四日復就同一案件向本院起訴
    ，揆諸前揭法條，此部分自應為不受理判決之諭知。
貳、被告甲○○部分：
一公訴意旨略以：被告甲○○明知丙○○所借予乙○○之身分證，係透過其手交付予
  乙○○，竟於乙○○因偽造文書案件於八十九年六月一日臺灣臺南地方法院審判時
  ，具結後，虛偽陳證並未交付丙○○身分證予乙○○等語，致使檢察官以八十八年
  度偵字第一四一三七號案件誤將乙○○提起公訴，臺灣臺南地方法院以八十九年度
  易字第一六七號誤為判決乙○○有期徒刑一年，經臺灣高等法院臺南分院八十九年
  度上訴字第一○七四號案件審判時方發現上情而判決無罪（以下簡稱前案）。因認
  被告甲○○涉有偽證罪嫌。
二按案件曾經判決確定者，應諭知免訴之判決，刑事訴訟法第三百零二條第一款定有
  明文。查本件公訴人認被告甲○○涉犯之上開偽證犯行，業經本院於九十年十月二
  十六日以九十年度訴字第一一○三號判處被告甲○○無罪確定在案，此經本院調閱
該案全卷查明屬實，並有本院九十年度訴字第一一○三號刑事判決一件（見本院卷第
四六至四七頁）在卷可按。則被告甲○○被訴之本件偽證犯行，既與前案之本院九十
年度訴字第一一○三號已確定之刑事判決，為事實上同一之案件，自為該前案已確定
判決之效力所及。公訴人復於九十年十月二十四日就同一案件，重行起訴，依前開說
明，自應就本案為免訴判決之諭知。
據上論斷，應依刑事訴訟法第三百零一條第一項前段、第三百零三條第四款、第三百
零二條第一款，判決如主文。
本案經檢察官周文祥到庭執行職務。
中      華      民      國    九十      年     十二     月    二十六    日
                                  臺灣臺南地方法院刑事第四庭
                                      審判長法  官  簡  慧  娟
                                            法  官  陳  欽  賢
                        法  官  林  欣  玲
右正本證明與原本無異。
如不服本判決，應於判決送達後十日內，向本院提出上訴狀。
                                            書記官  莊  淑  雅
中      華      民      國    九十      年     十二     月    二十六    日


司法院資訊處製作；財團法人民間司法改革基金會備份。
